【裁判字號】    88,訴,245
【裁判日期】    890201
【裁判案由】    違反山坡地保育利用條例
【裁判全文】
臺灣臺東地方法院刑事判決                          八十八年度訴字第二四五號
    公  訴  人  臺灣臺東地方法院檢察署檢察官
    被      告  乙○○
    選任辯護人  李泰宏
                吳漢成
右列被告因違反山坡地保育利用條例案件，經檢察官提起公訴 (八十八年度偵字第三
七九號），本院判決如左：
    主      文
乙○○無罪。
    理      由
一、檢察官起訴被告乙○○違反山坡地保育利用條例第三十四條第一項犯罪的事實經
    過，請參閱附件的起訴書。
二、本院判決被告無罪的法律依據如下：刑事訴訟法第一百五十四條規定：「犯罪事
    實應依證據認定之，無證據不得推定其犯罪事實」，與第三百零一條第一項前段
    規定：「不能證明被告犯罪者，應諭知無罪之判決」。另外還參考最高法院四十
    年臺上字第八六號判例：「事實之認定，應憑證據，如未能發現相當證據，或證
    據不足以證明，自不能以推測或擬制之方法，以為裁判基礎」；以及最高法院六
    十六年臺上字第三一一八號判例：「刑法第三百二十條第二項之竊佔罪，為即成
    犯，於其竊佔行為完成時犯罪即成立，以後之繼續竊佔乃狀態之繼續，而非行為
    之繼續」。因此，如果行為人在竊佔狀態中將所竊佔的不動產移轉給別人，或者
    死後由行為人的後代繼承，而承接的人或是繼承人也沒有擴大原先的竊佔範圍仍
    然繼續使用，這只是使用主體的變更而已，並不構成另外一次新的竊佔罪；而山
    坡地保育利用條例第三十四條第一項所規定的犯罪，在本質上，也是屬於竊佔的
    性質，如果同樣具有以上所假設的情形之一，同理可證，該承接的人或者繼承人
    在公有或他人所有的山坡地內，繼續原先的墾植、占用或開發行為，並不構成山
    坡地保育利用條例第三十四條第一項的犯罪。
三、由於本案的被告並不否認有在臺東縣卑南鄉○○○段三一八地號、檳榔段第三二
    四地號上墾植、占用的行為，並且也承認他沒有向財政部國有財產局承租上開山
    坡地，被告只是抗辯說：「水池是父親挖的，七十五年我才舖上水泥，道路以前
    就有，（上面的）水泥是鄉公所在八十四年舖的。房子之前是工寮，很早以前就
    有，大約三、四年前，我將它翻修，梅樹是二、三十年前種的，空地從我父親時
    代原本就有」，因此，本院對於被告在上開山坡地內墾植、占用的事實就不須要
    再詳加查證。而本案的關鍵應在於；究竟被告在上開山坡地內擅自墾植、占用的
    行為，是否是繼承延續其父親早先所開墾占用的範圍並且沒有繼續加以擴大？換
    句話說，被告有無超出其父親所開墾占用的範圍？因為這關係著被告的行為是否
    構成另外一次新的竊佔？
四、本院經過調查後發現：上開山坡地上的工寮（現已改建成紅磚房子）、梅樹、水
    池，都是被告的父親或者祖父時代所開墾種植，被告只是接著繼續做的情形，證
    人丙○○、甲○○與丁○○（以上三人都是被告的鄰居，住在上開山坡地附近）
    在本院調查時，都具結作證加以證實，而和被告在檢察官偵查中以及本院調查時
    所說的情形大致相符，三位證人雖然都是被告的鄰居，但是他們在作證前都有簽
    名具結，而偽證罪要論處七年以下有期徒刑的法定刑度，遠比山坡地保育利用條
    例第三十四條第一項的犯罪要重，三位證人所說的證詞應該不會為了偏坦被告而
    出此下策，故以上三位證人的證詞應可採信，由此可見，上開山坡地上的工寮（
    現改建成紅磚房子）、梅樹與水池，在最晚開墾的時期，也都是在被告的父親時
    代就早已開闢占用，而且，如果被告的父親很早就在上開山坡地上開墾占用，闢
    建通行的道路乃是必然的結果，故被告關於「道路以前就有，七十五年間我有舖
    水泥，八十三、四年間鄉公所又再舖設」的抗辯應可採信。另外，位在紅磚房子
    前面的空地，證人丙○○在檢察官偵查中具結作證說：「很久了，是陸續整修的
    」，對照被告所說「是以前我父親所開墾」的情形來看（見檢察官偵查卷頁二十
    五背面），被告此部分的抗辯也可採信。此外，在沒有其他證據可以明確證明被
    告有檢察官所起訴的犯罪事實之下，本於「罪疑唯輕」的法理，本院認為被告及
    其辯護人所主張追訴權時效已經完成的抗辯應可採信。因此，被告在上開山坡地
    上墾植占用的行為，乃是延續其父親原先就有的竊佔狀態，而這只是使用主體的
    改變而已，加上也沒有證據可以證明被告所竊佔的範圍有繼續擴大的跡象，依照
    前面本院對竊佔犯罪的說明，被告擅自在公有山坡地內墾植、占用，並不是另外
    一個新的竊佔行為，換句話說，被告的行為不構成山坡地保育利用條例第三十四
    條第一項的犯罪。
五、總之，本院調查審理所得到的證據，無法證明被告有檢察官所起訴的犯罪事實。
    依照前面所列舉的法條，被告的犯罪乃屬於不能證明，自然應該對被告乙○○諭
    知無罪判決。
六、另外，依照山坡地保育利用條例第三十四條第五項規定：「犯本條之罪者，其墾
    植物、工作物、施工材料及所使用之機具沒收之」，本項規定是以有罪判決為前
    提，而本案既然諭知無罪判決，被告所非法開墾、占用的水池、梅樹、紅磚房子
    、道路等墾植物與工作物，本院就無法諭知沒收。
據上論斷，應依刑事訴訟法第三百零一條第一項，判決如主文。
本案經檢察官張德寬到庭執行職務
中      華      民      國      八十九    年      四    月      二十七  日
                                  臺灣臺東地方法院刑事庭
                                      法  官  甘  大  空
右正本證明與原本無異。
如不服本判決，應於判決送達後十日內，向本院提出上訴狀。
                                      書記官  賴  淑  芬
中    華    民    國      八十九      年       五      月        九     日


司法院資訊處製作；財團法人民間司法改革基金會備份。
